臺灣高等法院刑事判決　　　　　　　100年度交上易字第134號
上　訴　人
即　被　告　高明武
選任辯護人　謝維仁律師
上列上訴人因過失傷害案件，不服臺灣板橋地方法院99年度交易
字第162號，中華民國100年3月17日第一審判決（起訴案號：臺
灣板橋地方法院檢察署98年度偵字第28962號），提起上訴，本
院判決如下：
    主  文
原判決撤銷。
高明武因過失傷害人致重傷，處有期徒刑參月，如易科罰金，以
新臺幣壹仟元折算壹日。
    事  實
一、高明武於民國（下同）98年5月11日20時36分許（起訴書誤
    為21時5分許），騎乘車牌號碼JA9-528號重型機車，沿臺北
    縣五股鄉（現改制為新北市五股區，以下仍以行為時之縣市
    名稱稱之）五工一路往七號越堤道方向直行，行經臺北縣五
    股鄉○○○路與五工六路之無號誌交岔路口時，因其前方有
    一車號不詳之箱型車轉彎時，未依規定於行經交岔路口時，
    讓直行車先行，而違規右轉，高明武行經該交岔路口時，亦
    未注意車前狀況，致為閃避該箱型車而緊急煞車，其人車自
    行摔倒於上揭交岔路口之右線（往七號越堤道方向）道路中
    央，受有右膝扭傷疼痛合併多處擦傷之傷害。詎高明武於自
    摔倒地後，本應注意汽車發生故障不能行駛，應即設法移置
    於無礙交通之處，以免遭後方來車追撞，而依當時天候晴、
    夜間有照明、柏油路面乾燥無缺陷、無障礙物，且以其所受
    傷勢亦不致影響其移置機車之能力，並無不能注意之情事，
    竟疏未注意，未即時將上揭機車移置路旁，適有洪詩媛騎乘
    車號NN8-202號重型機車，沿同路段、同方向行經該處，亦
    有行經無號誌交岔路口未注意車前狀況之疏失，所騎乘之機
    車車頭撞擊高明武倒置於該處之機車車尾，致洪詩媛人車倒
    地，受有嚴重外傷性顱骨骨折及顱內出血之傷害，並導致嗅
    覺喪失之重傷害。嗣經真實姓名年籍不詳之路人呼叫救護車
    將高明武與洪詩媛送醫救治，並於偵查犯罪機關或公務員尚
    未知悉犯罪前，經警前往高明武就醫之醫院處理時，當場承
    認為肇事人而查獲。
二、案經洪詩媛告訴臺北縣政府警察局（現改制為新北市政府警
    察局，下同）蘆洲分局移送臺灣板橋地方法院檢察署檢察官
    偵查起訴。
    理  由
壹、證據能力：
一、鑑定人就其鑑定之經過及結果予以記載所作成之書面，茍符
    合刑事訴訟法第206條第1項、第208條之規定，即屬同法第
    159條第1項之「除法律有規定者外」之情形，自仍具證據能
    力，不受傳聞法則之規範。本院卷附行政院退除役官兵輔導
    委員會臺北榮民總醫院（下稱臺北榮民總醫院），就告訴人
    洪詩媛之嗅覺功能鑑定報告，係本院委託該機關鑑定後製作
    之書面報告，依刑事訴訟法第206條第1項、第159條第1項規
    定，自有證據能力（參見最高法院98年度台上字第2037號判
    決意旨）。
二、次按本件認定事實所引用，除上開部分，經本院審酌如上外
    ，本件卷內所有卷證資料（包含人證與文書證據、物證等證
    據），並無證據證明係公務員違背法定程序所取得；而檢察
    官、被告及其辯護人於審判期日對法院提示之卷證，均表示
    沒意見等語，且卷內之文書證據，亦無刑事訴訟法第159 條
    之4之顯有不可信之情況，與不得作為證據之情形，且經本
    院審酌其作成之情況，認為適當。綜上，依刑事訴訟法第15
    9條至159條之5之規定，本件認定事實所引用之本件卷證所
    有證據（包含人證與文書證據、物證等證據），均有證據能
    力。
貳、實體部分：
一、訊據被告固坦承有於上揭時地騎乘機車肇事，惟矢口否認涉
    有過失致重傷犯行，辯稱：我騎機車因煞車而摔倒，那時候
    我人不舒服，在旁邊休息，後來我要站起來牽車時，被害人
    才從後面撞上等語。辯護人於原審為被告辯稱，略以：被告
    倒地後並非馬上站起，係經過1分鐘後才站起，此段期間不
    能計入移車之時間，站起後，距離撞擊亦僅52秒，然被告當
    時不見得可馬上回神，所以縱其未於52秒內移車，亦無過失
    可言，且以被告當時受傷嚴重，事後請了一個禮拜的假，故
    其縱於站起後馬上移車，亦無法在52秒內完成移車。而被告
    得以移動告訴人，係因告訴人之重量輕於機車，且移動人是
    比較緊急的情形，此時人會分泌腎上腺素使力氣變大，告訴
    人亦會順勢出力。被告未樹立事故標誌，係因機車並無機車
    用故障標誌，若在現場撿拾物品作為標誌，亦無法於52秒內
    找到該物品。告訴人經過1年半的時間才至榮民總醫院就醫
    ，足見其未達完全喪失嗅覺的程度云云。惟查：
  (一)被告於事實欄所載時、地騎乘機車，因某車號不詳車輛違規
    右轉，致緊急煞車而摔倒於地，嗣由告訴人騎乘機車撞及被
    告倒置於上揭路段中央之機車等事實，業據被告自始供承在
    卷，核與證人即告訴人洪詩媛於警詢中之證述（98年度偵字
    第28962號卷，下稱偵卷，第8至9頁）大致相符，並有道路
    交通事故現場圖（偵卷第19頁）、道路交通事故調查報告表
    (一)、(二)（偵卷第20、21頁）、道路交通事故照片16張（偵卷
    第22至29頁），應堪信為真實。按「汽車行駛至交岔路口，
    轉彎車應讓直行車先行」、「汽車行駛時，駕駛人應注意車
    前狀況及兩車併行之間隔，並隨時採取必要之安全措施。」
    、「汽車（含機器腳踏車）發生故障不能行駛，應即設法移
    置於無礙交通之處」，道路交通安全規則第102條第1項第7
    款、第94條第3項、第112條第1項第12款，分別定有明文。
    是致本件告訴人騎車摔倒之原因，係因被告機車倒地前，尚
    有一不明車號箱型車，有行經無號誌交岔路口，未讓直行之
    被告駕駱之機車先行之肇事原因，而被告於當時亦有行經無
    號誌交岔路口，未注意車前狀況之肇事原因，致其騎車自行
    摔倒，復於摔倒後，未即時將機車移至無礙交通之場所，是
    該不明車號箱型車違規右轉、被告摔到後未及時移置車輛、
    告訴人未注車前狀況，均為使告訴人受傷之原因。另觀諸臺
    灣省臺北縣區行車事故鑑定委員會就本件肇事原因為鑑定結
    果，亦認「第一段：(一)不明車號箱型車，有行經無號誌交岔
    路口，右轉彎未讓直行車先行之肇事主因。(二)被告晚間駕駛
    普通重型機車，行經無號誌交岔路口，未注意車前狀況致人
    車摔倒之肇事次因。第二段：(一)洪詩媛晚間駕駛普通重型機
    車，行經無號誌交岔路口，未充分注意車前狀況撞擊前方已
    發生肇事倒地之機車，為肇事主因。(二)高明武晚間駕駛普通
    重型機車，肇事機車倒地後，未做安全警示措施，為肇事次
    因。」，有該委員會北縣鑑字第980973號鑑定意見書（偵卷
    第60至62頁），又臺灣省車輛行車事故覆議鑑定委員會亦採
    相同之意見，有該委員會98年10月27日覆議字第0986203978
    號函（偵卷第64頁）附卷可參，則本件被告於騎車摔倒後，
    未能即時將機車移至路旁，與告訴人受傷之結果有因果關係
    ，應堪認定。
  (二)被告雖以前詞置辯，並提出行政院衛生署臺北醫院診斷證明
    書1紙、請假證明1張（偵卷第14頁、原審卷第87頁）為佐。
    然查：被告於99年5月11日20時36分15秒，因其前方之車輛
    右轉後而摔倒、同時36分26秒，被告雙手撐起坐在地上、同
    時37分34至36秒，被告站起身、同時37分39秒至38分27秒，
    被告以步行方式離開原倒地位置、同時38分28秒，告訴人即
    騎車撞及被告之機車、同時38分29秒至32秒，被告出現並走
    向告訴人、同時38分36秒，被告上前攙扶告訴人、同時38分
    52秒，被告將告訴人移至路邊、同時39分31秒，被告移置告
    訴人後，步行至機車右方，有原審勘驗案發現場監視光碟報
    告1份（原審卷第59至67頁）附卷可參。則本件自被告站起
    身起至告訴人騎車撞及被告之機車止，共計有52秒之時間，
    且被告於站起身後即步行離開騎機車倒地位置，期間未有任
    何積極移置機車之動作。再經原審前往案發現場履勘，並命
    被告將肇事之同輛機車擺放於案發之同一位置，再當場使被
    告及員警1名分別將該機車移至兩邊路旁，並計算移車所花
    費之時間，認被告將該機車移至右側較短距離路旁（即偵卷
    第4頁之道路交通事故現場圖之A點）需花費14秒之時間，將
    機車移至左側較遠距離路旁（即同圖之B點）需花費21秒之
    時間；警員將該機車移至右側較遠距離路旁（即同圖之A點
    ）需花費15秒之時間，將機車移至較遠距離路旁（即同圖之
    B點）需花費24秒之時間，有原審99年9月28日勘驗筆錄1份
    可稽（原審卷第84至86頁）。揆諸上揭事證，被告於站起身
    後至告訴人騎車撞及其機車前，顯有充分餘裕之時間得以移
    置車輛，詎其竟未為任何移車之動作，故認被告就本件交通
    事故之發生，應有疏失。至被告提出之臺北醫院診斷證明書
    1紙，雖載有被告受有右膝扭傷疼痛合併多處擦傷之傷害等
    情，然該右膝之扭傷縱稍有影響被告之行動能力，然以被告
    於案發時猶能自行站起身及攙扶告訴人，並將告訴人移置路
    邊等情研判，被告於車禍後雖受有傷害，然仍得起身行走及
    移置人體或其他物品，而上揭請假證明1紙，亦僅得證明被
    告因車禍右膝扭傷，故向其服務之公司請假一週，亦難據此
    證明被告於案發時已喪失移置機車之能力，是尚難僅憑被告
    上揭辯詞，及上揭臺北醫院診斷證明書、請假證明各1紙，
    遽認被告於案發時已無能力及時移置車輛而無過失。
  (三)告訴人因上揭車禍受有嚴重外傷性顱骨骨折及顱內出血之傷
    害，並導致嗅覺喪失之重傷害之情，有亞東紀念醫院診斷證
    明書1紙（偵卷第13-1頁）、臺北榮民總醫院門字第40920號
    診斷證明書1紙（原審卷第128頁）附卷可參。再經原審就告
    訴人之嗅覺檢驗結果，分別函詢亞東紀念醫院、臺北榮民總
    醫院，經亞東紀念醫院覆稱：「二、『嗅覺喪失』為病患主
    訴，這是嚴重頭部外傷患者常有的症狀之一，並無儀器可檢
    驗。嗅覺喪失對日常生活及情緒影響很大，為難治之症。」
    等語，有亞東紀念醫院99年10月26日亞醫歷字第0996410597
    號函文1份（原審卷第100頁）附卷可參；又臺北榮民總醫院
    則函覆稱：「(一)病患洪詩媛小姐於2010年12月2日至本院鼻
    科門診求治，鼻內視鏡檢查未發現鼻腔內有其他病變，"Sni
    ffin sticks"嗅覺檢查其結果為嗅覺全失，給予洪小姐口服
    類固醇治療測試，患者尚未回診。」等語，亦有臺北榮民總
    醫院100年1月25日北總耳字第1000001427號函文1份（原審
    卷第132頁）在卷可佐，揆諸上揭稽證，堪認告訴人之嗅覺
    已達毀敗之程度，而屬重傷害無訛。
二、被告上訴再辯稱：伊於案發時所騎機車為YAMAHY SV-MAX 125
    重達107公斤，告訴人體重約機車重量之一半，難以伊於車
    禍後仍得移置告訴人，即推認被告有足夠力量得於52秒內移
    置系爭車輛，且伊當時傷勢嚴重，亦難於52秒內將機車移出
    車道，告訴人受傷之結果，客觀上非被告之行為所得避免。
    辯護人為再被告辯稱：依原審所引前開榮民總醫院函所，該
    院所採用之德國"Sniffin sticks"嗅覺檢查，為半客觀之方
    法，足認其檢查結果仍受病患之主觀陳述影響，並非客觀之
    檢查，有造假之可能。且依該院之鑑定結果所載，告訴人腦
    額葉底部及顱葉端有腦軟化現象、右側嗅球萎縮等語，惟左
    側嗅球並未萎縮，應不致造成覺全部喪失，且最高法院81年
    台上字第3038號判決意旨亦認：嗅覺機能除病人主觀上有嗅
    覺喪失外，醫學上迄今仍無法如對聽覺或視覺般，以客觀且
    精確的檢查來認定。並請求函詢目前是否有醫療技術或儀器
    ，可以客觀判斷病患之嗅覺功能是否完全喪失云云。惟查：
  (一)經原審至現場勘驗後可知，被告將其機車移至右側較短距離
    路旁（即偵卷第4頁之道路交通事故現場圖之A點）需花費14
    秒之時間，有原審99年9月28日勘驗筆錄1份（原審卷第84至
    86頁）。再依現場圖及勘驗當日照片所示，機車倒地位置至
    右側較短距離路旁，距離甚短，縱被告右膝當時因扭傷疼痛
    ，合併多處擦傷之傷害，其於倒地後休息了1分21秒後起身
    （36分15秒摔倒，37分36秒起身），以步行方式離開原倒地
    位置，而告訴人係被告起身後再經過52秒後始行經該地（37
    分36秒至38分28秒），顯見被告應有充分時間與能力將車輛
    移置安全地點，業詳述如前。被告再執前詞置辯，自非有理
    由。
  (二)雖臺北榮民總醫院100年1月25日北總耳字第1000001427號函
    稱：本院鼻科採用德國"Sniffin sticks"嗅覺檢查，為半客
    觀之方法。惟該函亦稱：告訴人有頭部外傷病史，另建議做
    腦磁振造影檢查，是本院函請該院為告訴人為嗅覺功能之鑑
    定，結果認：告訴人於99年12月2日至本院鼻科門診，主訴
    為98年5月車禍後嗅覺喪失。"Sniffin sticks"嗅覺檢查，
    顯示為嗅覺全失，100年6月23日嗅覺檢查，仍為嗅覺全失，
    10 0年8月2日做磁振造影檢查，發現腦額葉底部及顳葉端有
    腦軟化現象，這些為腦部受過外傷之變化。嗅覺喪失與這些
    腦部外傷有關。有該院100年9月19日北總耳字第1000022768
    號函在卷可參（本院卷第35頁）。為釋辯護人之疑，該院再
    說明：「(一)上開二次"Sniffin sticks"嗅覺檢查，顯示告訴
    人係雙側嗅覺全失，而上開檢查方法採用"強制多重選擇法"
    來進行，此為全世界公認之嗅覺功能評估及鑑定方法，可說
    是半客觀方法，可分辨受測者是否有造假，該院於96年自德
    國引進上開嗅覺檢查方法。(二)告訴人於100年8月2日做磁振
    造影檢查，發現腦雙側額葉底部及雙側顳葉端有腦軟化現象
    ，左側嗅球萎縮，這些為腦部受過外傷之變化。嗅覺喪失與
    這些腦部外傷有關。磁振造影中顯示右側嗅球構造保持，然
    腦雙側額葉底部皆有受傷變化，顯示雙側嗅球至鼻內嗅覺神
    經上皮間有受外力傷害，其受損程度不一定能在磁振造影上
    顯現出來，磁振造影主要目的在釐清嗅覺喪失與腦部受傷之
    可能關係，嗅覺功能應由嗅覺檢查來評估。(三)目前只有台北
    及台中榮總有作嗅覺鑑定，台大醫院無作嗅覺鑑定。」、「
    (一)"Sniffin sticks"嗅覺檢查，採用"強制多重選擇法"來進
    行，之後由醫師判讀檢查結果，並非全靠病人之主觀反應，
    故可區分病人有否造假。此"強制多重選擇法"係國際公認之
    嗅覺功能評估及鑑定方法。(二)目前本院臨床上用於嗅覺鑑定
    之方法只有"Sniffin sticks"檢查與磁振造影檢查合併判讀
    ，至於純客觀的嗅覺檢查方法，有嗅覺腦電波檢查，則僅用
    於實驗室研究之用。」，有該院100年11月14日、24日，北
    總耳字第1000027930號函、1000029168號函在卷可考（見本
    院卷第67-68頁），是綜上台北榮民總醫院函文可知，告訴
    人經"Snif fin sticks"檢查與磁振造影檢查合併判讀之結
    果，確為因本案車禍致頭部外傷導致嗅覺完全喪失，且該項
    檢查方法為國證公認，且普遍採用之嗅覺檢查方式，可排除
    病患造假之可能，自可認告訴人之嗅覺已完全喪失。而上開
    檢查方法係台北榮民總醫院於96年間引進，且僅榮民總醫院
    有，是最高法院81年台上字第上字第3038號判決意旨認，嗅
    覺喪失迄今無從檢查認定、亞東醫院函稱無儀器可檢驗等語
    ，於本案無從適用。是辯護人主張上開檢查方法未能證明告
    訴人之嗅覺已完全喪失云云，為無理由。
三、綜上所陳，被告就本案車禍之發生既有過失，且其過失行為
    與告訴人所受之重傷害之結果間，具有相當因果關係，是被
    告犯行事證明確，洵堪認定，應依法論科。
四、核被告所為，係犯刑法第284條第1項後段之過失致重傷罪。
    被告於案發後停留於現場，並經救護車將其送往醫院救治時
    ，於警方前往醫院尚未知悉何人肇事前，向有偵查機關權限
    之員警自首，承認其肇事而願接受裁判一情，有臺北縣政府
    警察局蘆洲分局道路交通事故肇事人自首情形紀錄表1紙在
    卷可稽，嗣並接受裁判，符合自首之規定，應依刑法第62
    條前段之規定減輕其刑。
五、原審據以論罪科刑，固非無見，惟原審就致被告摔車倒地之
    不明車號箱型車違規右轉之行為、被告摔車倒地係因其亦疏
    未注意車前狀況，同為致告訴人重傷原因之一，漏未認定，
    尚有未當，被告上訴否認有過失固無理由，惟原判決既有上
    開可議之處，自屬無可維持，應由本院將原判決撤銷改判。
    爰審酌被告前無故意犯罪之前科紀錄，有本院被告前案紀錄
    表在卷可參，素行尚佳，其因故騎車摔倒後，本應恪遵交通
    規則立即將機車移置無礙交通處，以維其他用路人之安全，
    竟疏未注意而肇生本件車禍，致告訴人受有重傷害，而告訴
    人受傷之原因尚有另一車號不詳之廂型車違規右轉及告訴人
    自己疏未注意車前狀況，兼衡被告犯後否認犯行、其過失程
    度為肇事次因、告訴人過失程度為肇事主因、告訴人所受傷
    害程度及尚未與告訴人達成和解等一切情狀，量處如主文所
    示之刑，並諭知易科罰金之折算標準，以示懲儆。
據上論斷，應依刑事訴訟法第369條第1項前段、第364條、第299
條第1項前段，刑法第284條第1項後段、第62條前段、第41條第1
項前段，刑法施行法第1條之1第1項、第2項前段，判決如主文。
本案經檢察官洪威華到庭執行職務。
中    華    民    國   100    年    12    月    19    日
              刑事第五庭審判長法  官  王敏慧
                              法  官  劉秉鑫
                              法  官  白光華
以上正本證明與原本無異。
不得上訴。
                              書記官  丁淑蘭
中    華    民    國   100    年    12    月    19    日
附錄：本案論罪科刑法條全文
中華民國刑法第284條
（過失傷害罪）
因過失傷害人者，處 6 月以下有期徒刑、拘役或 5 百元以下罰
金，致重傷者，處 1 年以下有期徒刑、拘役或 5 百元以下罰金
。
從事業務之人，因業務上之過失傷害人者，處 1 年以下有期徒
刑、拘役或 1 千元以下罰金，致重傷者，處 3 年以下有期徒刑
、拘役或 2 千元以下罰金。